臺灣高等法院刑事判決　　　　　　　　　　　　　　　九十年度上易字第一四八號
　　上　訴　人　臺灣士林地方法院檢察署檢察官
　　被　　　告　戊○○
　　選任辯護人　陳在源
　　　　　　　　高瑞錚
右上訴人因被告詐欺案件，不服臺灣士林地方法院八十九年度易緝字第七０號，中華
民國八十九年十一月十七日第一審判決（起訴案號：臺灣士林地方法院檢察署八十六
年度偵緝字第二四六號）提起上訴，本院判決如左：
    主  文
原判決撤銷。
戊○○連續意圖為自己不法之所有，以詐術使人將本人之物交付，處有期徒刑壹年陸
月。
    事  實
一、戊○○明知其已無資力，且由其擔任總經理之「汎伊企業股份有限公司」（下稱
    汎伊公司）已經營不善，向人借貸之款項，業難償還，竟意圖為自己不法之所有
    ，並基於概括之犯意，以給付月息一分至二分半之利息為餌，自民國八十二年六
    月間起至八十四年十二月十六日止，先後向丙○○○、范姜秀鳳、庚○○（透過
    不知情之范姜秀鳳轉達）、己○○○、甲○○詐稱：伊與其不知情之子丁○○在
    台灣及陸地區各有一座銅伸線及鍍錫銅線工廠，生意鼎盛，因週轉需要資金，致
    丙○○○、范姜秀鳳、庚○○、己○○○、甲○○陷於錯誤，先後交付款項予戊○○，戊○○詐借款項之時間、數額分述如左：
    (一)於八十二年六月間、八十三年、八十四年，三次向丙○○○詐借款項新台幣（
      以下同）二百六十萬元，並持汎伊公司於彰化商業銀行士林分行（下稱彰化銀
      行士林分行）帳戶之支票交付丙○○○收執，於八十五年一月間，將該支票換
      為戊○○、丁○○簽發之本票。
    (二)於八十二年九月、十一月、八十三年一月、五月、六月、七月、八月、八十四
      年二月、三月、五月、七月，先後十餘次向乙○○○詐借款項一千五百八十八
      萬元，並於八十四年五月間，透過乙○○○向庚○○詐借款項四百萬元，均持
      汎伊公司於彰化銀行士林分行帳戶之支票交付乙○○○、庚○○收執，於八十
      五年一月間，將該支票換為戊○○、丁○○簽發之本票。
    (三)於八十二年下半年某月、八十三年七月，先後二次向己○○○詐借款項一百萬
      元，並持汎伊公司於彰化銀行士林分行帳戶之支票交付己○○○收執，於八十
      五年一月間，將該支票換為戊○○、丁○○簽發之本票。
    (四)於八十三年一月十日、五月八日、六月十七日、七月九日、八月九日、十二月
      十八日、八十四年一月二十五日、二月九日、二月十日、三月十一日、三月三
      十日、四月八日，先後十餘次向甲○○詐借款項計五百六十六萬元，並持借據
      交付甲○○收執，於八十五年一月間，將部分借據換為戊○○、丁○○簽發之
      本票。
    嗣戊○○未依約返還借款，前開支票、本票均不獲付款，丙○○○、范姜秀鳳、
    庚○○、己○○○、甲○○始知受騙。
二、案經丙○○○、范姜秀鳳、庚○○、己○○○、甲○○訴由臺灣士林地方法院檢
    察署檢察官偵查起訴。
    理  由
一、訊據被告戊○○固坦承伊為汎伊公司之總經理，其為汎伊公司資金需要，先後向
    告訴人丙○○○、范姜秀鳳、己○○○、甲○○借款，並經由乙○○○向庚○○
    借款。其借款數額為丙○○○二百六十萬元、乙○○○一千五百八十八萬元、庚○○四百萬元、己○○○一百萬元、甲○○五百六十六萬元，且均未如期返還等
    情不諱，惟否認有詐欺取財犯行，辯稱：剛開始時汎伊公司生意很好，嗣因經濟
    不景氣、銅價上漲、公司被倒帳、背負過多利息，公司經營始生困難，而無法還
    款，但伊向丙○○○、范姜秀鳳、庚○○、己○○○、甲○○等人借款月息二分
    半，均有如期給付，迄至八十四年十二月，債權人會議前方未支付利息，絕無詐
    欺之意云云。惟查：
    (一)被告以給付月息一分至二分半之利息為餌，於右開時間向，先後向告訴人丙○○○、范姜秀鳳、庚○○（透過范姜秀鳳轉達）、己○○○、甲○○詐稱：伊
      與其子丁○○（不知情）在台灣及陸地區各有一座銅伸線及鍍錫銅線工廠，生
      意鼎盛，因週轉需要資金，致告訴人丙○○○、范姜秀鳳、庚○○、己○○○
      、甲○○陷於錯誤，先後交付款項予被告之事實，已據告訴人丙○○○、范姜
      秀鳳、庚○○、己○○○、甲○○分別於偵查、原審或本院指訴甚詳，並有前
      述部分借據、支票、本票影本附卷可稽，被告亦供承有向告訴人丙○○○等借
      得上開款項。
    (二)被告除向告訴人丙○○○、范姜秀鳳、庚○○、己○○○、甲○○借用前開款
      項外，尚積欠陳美惠三百二十萬元、林興河三百四十萬元、陳立文八十萬元、
      夏小鳳七十萬元、李雪美二十萬元、萬玉芳一百八十萬元、孫學海（等人）一
      百五十萬元、翁登木一百萬元、張道一百萬元、汪寶玉五十萬元、蔡麗華（等
      人）八百萬元、范姜鳳衍四百萬元、龔碧雲一百萬元、鄧淑琴二千零七十萬元
      、陳章一千二百六十萬元、劉義明八十九萬元，被告於八十五年開債權人會議
      時，依負債表所示負債達九千二百二十三萬元（偵字第一一五四六號卷附之汎
      伊公司負債情形表、原審卷第一０八頁、第一０九頁汎伊公司債權人協調會議
      紀錄），又汎伊公司另積欠華僑銀行一百七十萬元（原審卷第一七０頁陳情書
      ），被告任總經理之汎伊公司之資本額僅為二千萬元（原審卷第一五四頁所附
      之汎伊公司登記事項卡），而其負債竟近一億元，數額甚鉅，為汎伊公司資本
      額之五倍，被告雖辯稱：因經濟不景氣、銅價上漲、公司被倒帳、背負過多利
      息，公司經營始生困難，而無法還款云云，惟查：被告並未提出有關景氣或原
      料價格之證據以供調查，亦未提出遭人倒帳相關之合約書、票據、或書面資料
      ，以供調查，被告泛言經濟不景氣、銅價上漲、公司被倒帳，自不足採，可見
      被告於向告訴人丙○○○、范姜秀鳳、庚○○、己○○○、甲○○借款之初，
      已無資力，猶以給付月息一分至二分半之利息為餌，致告訴人丙○○○、范姜
      秀鳳、庚○○、己○○○、甲○○等人陷於錯誤而交付款項，被告取得二千八
      百餘萬元後，不久即宣告倒閉，其有不法所有之意圖至明。
    (三)被告於八十四年十二月間，固委由律師召開債權人會議，並電告在美國之告訴
      人乙○○○返台與會，於八十五年一月間，與債權人達成清償協議，惟被告並
      未履行前開清償協議，旋即棄五十萬元之重保逃匿（偵字第一一五四六號卷附
      之通緝書），被告雖辯稱：係因少數債權人屢屢私下強力向被告索款，甚至加
      以恐嚇，被告於交保後一時失慮，遂赴大陸避禍云云，惟其亦未提出相關之證
      據以供調查，此部分辯解自不足採信，被告拒不履行與債權人達成清償協議，
      並棄保逃匿大陸，更足以證明被告係畏罪潛逃。
    (四)告訴人乙○○○於原審宣判前，固具狀表示了解被告實無詐欺意圖，並狀撤回
      告訴（原審卷第一八七頁），惟其所稱：被告實無詐欺意圖部分，不僅與其與
      於偵查、原審所供相左，亦與前開認定之事實不符，再被告辯護人於本院審理
      中表示已與告訴人范姜鳳和解（本院卷審判筆錄第十頁），顯見告訴人乙○○○於原審宣判前具狀內容，為和解後迴護被告之詞，不足為有利於被告之認定
      。
    (五)辯護人雖以：告訴人甲○○、乙○○○早自七十三年起，告訴人己○○○、丙○○○，早自八十一年年起即陸續貸與汎伊公司，至於告訴人庚○○與汎伊公
      司則無接觸等情為被告辯護，惟查：被告係自八十二年六月間起，始無資力，
      意圖詐欺取財，有如前述，究不能以告訴人甲○○、乙○○○、己○○○、丙○○○於七十三年或八十一年間有借款予汎伊公司之事實，而認為被告於八十
      二年六月後之行為亦為單純之借貸而解免刑責。至於告訴人庚○○部分，被告
      係透過告訴人乙○○○轉達其意思，仍為詐欺行為之一部分。至於有關辯護人
      提出之被上證一之八十一年一月二十八日借據影本、被證二之八十一年間向甲○○妻張順妹借款付息紀錄、被證三之八十一年間向丙○○○借款付息紀錄、
      被證四之戊○○、賴世俊、丁○○、蔡細美不起訴處分書、被證五之黃玉凰不
      起訴處分通知及再議駁回通知（以上均為影本），僅能證明被告於八十一年間
      ，有向張順妹、丙○○○借款之事實，以及被告、賴世俊、丁○○、蔡細美、
      黃玉鳳等於另案受不起訴處分書之事實，與被告是否成立本案詐欺犯行無。
    綜上所述，被告所辯為卸責之詞，不足採信，本件事證已明，檢察官於原審聲請
    向財政部國稅局函調被告及其子丁○○暨汎伊公司八十二年至八十四年間之所得
    稅申報書，另依該申報書所示之被告等人銀行帳戶，函調銀行往來明細，以查被
    告借款期間之資力部分，因被告自八十二年六月間向告訴人等借款之時起，並無
    資力，有如前述，此部分自無再為調查之必要，被告犯行堪以認定，應依法論科
    。
二、核被告所為，係犯刑法第三百三十九條第一項之詐欺取財罪。其先後多次犯行，
    時間密接，手法相同，而犯構成要件相同之罪名，顯係基於概括之犯意為之，應
    依連續犯之規定論以一罪，並加重其刑。本件係被告出面向告訴人借款，已據被
    告供明，並經告訴人等陳明在卷，又本無其他證據足以證明丁○○與被告間，有
    何犯意聯絡與行為分擔，而被告交付丁○○名義之票據或債權證明文件予告訴人
    ，原因甚多，尚難以此遽認丁○○為本件之共犯，是公訴人認為丁○○係共犯部
    分，自有未合，併此敘明。
三、原審未予詳查，遽為被告無罪之諭知，自有未合，檢察官上訴亦指摘及此，其上
    訴為有理由，自應由本院將原判決撤銷改判。爰審酌被告犯罪之動機、目的，詐
    欺取財之金額二千八百餘萬元，惟被告以利息為餌，已支出部分款項，及其中告
    訴人乙○○○部分（金額為一千五百八十八萬元），告訴人乙○○○已於原審具
    狀撤回告訴，有如前述，暨被告犯罪後態度等一切情狀，量處有期徒刑一年六月
    。
據上論斷，應依刑事訴訟法第三百六十九條第一項前段、第三百六十四條、第二百九
十九條第一項前段，刑法第五十六條、第三百三十九條第一項，罰金罰鍰提高標準條
例第一條前段，判決如主文。
本案經檢察官呂光華到庭執行職務。
中      華      民      國    九十一    年      十      月     十八     日
                              臺灣高等法院刑事第二十四庭
                                  審判長法  官  陳  貽  男
                                        法  官  王  炳  梁
                                        法  官  李  世  貴
右正本證明與原本無異。
不得上訴。
                                        書記官  魏  汝  萍
中      華      民      國    九十一    年      十      月     十八     日
附錄    本判決論罪科刑法條：
刑法第三百三十九條
  意圖為自己或第三人不法之所有，以詐術使人將本人或第三人之物交付者，處五年
  以下有期徒刑、拘役或科或併科一千元以下罰金。
  以前項方法得財產上不法之利益或使第三人得之者，亦同。
  前二項之未遂犯罰之。
